臺灣基隆地方法院交通事件裁定          100年度交聲字第1號
移送機關即
原處分機關  交通部公路總局臺北區監理所基隆監理站
聲明異議人
即受處分人  蘇健智
上列受處分人因違反道路交通管理處罰條例案件，對於交通部公
路總局臺北區監理所基隆監理站中華民國99年11月3 日所為之處
分（原處分案號：基監字第裁42-ZAP021300號），聲明異議，本
院裁定如下：
    主  文
原處分撤銷。
    理  由
一、原處分意旨略以：異議人即受處分人蘇健智（下稱異議人）
    所有之4602-DY 號自用小客車，於民國99年3 月14日18時54
    分許，行經國道一號汐止收費站北向處，因有「汽車行駛於
    應繳費之公路不依規定繳費」之違規行為，經受交通部臺灣
    區○道○○○路局（下稱高速公路局）委託辦理電子收費業
    務之遠通電收股份有限公司（下稱遠通公司）依追繳注意事
    項規定，通知異議人應於99年6 月25日前補繳，詎異議人未
    依規定於期限內補繳，內政部警政署國道公路警察局第一警
    察隊乃依違反道路交通管理處罰條例第27條第1 項之規定，
    於99年7 月26日製發舉發違反道路交通管理事件通知單（公
    警局交字第ZAP021300 號）逕行舉發，嗣異議人未於應到案
    日期（99年8 月25日）到案聽候裁決，且未依規定期限繳納
    罰鍰，原處分機關乃於99年11月3 日，依道路交通管理處罰
    條例第27條第1 項、違反道路交通管理事件統一裁罰基準及
    處理細則第41條、第43條、第44及第67條規定，以基監字第
    裁42-ZAP021300號裁決書，裁處異議人罰鍰新臺幣4,500 元
    等語。
二、聲明異議意旨略以：異議人車籍地本登記在原設籍之基隆市
    ○○路○段232 號，然因異議人於99年4 、5 月間購買基隆
    市○○區○○路87之3 號2 樓房屋，遂遷移至該址居住，且
    於同年6 月22日將戶籍遷移至該址，因而並未接獲寄送至異
    議人車籍地之相關補繳通行費通知，始未依期補繳行費，詎
    竟遭原處分機關裁處高額罰鍰，爰具狀聲明異議，請求撤銷
    原處分，免予處罰等語。
三、按汽車行駛於應繳費之公路、橋樑、隧道或輪渡，不依規定
    繳費者，處汽車所有人或駕駛人新臺幣3,000 元以上6,000
    元以下罰鍰，並追繳欠費，道路交通管理處罰條例第27條第
    1 項定有明文。次按，高速公路局為辦理電子收費申裝及欠
    費追繳作業，依據公路通行費徵收管理辦法相關規定訂定交
    通部臺灣區○道○○○路局電子收費申裝及欠費追繳作業注
    意事項；是車輛不依規定繳費者，營運單位應將用路人車輛
    資料予以記錄並為照相或錄影存證，依高速公路局查明之車
    籍資料，製發「補繳通行費及作業處理費通知單」（下稱通
    行費補繳通知單），追繳通行費並加收作業處理費用；用路
    人應依上開通知單所列金額及繳費期限完成補繳，逾補繳期
    限截止日未繳納者，依法舉發，交通部臺灣區○道○○○路
    局電子收費申裝及欠費追繳作業注意事項第1 條、第13條、
    第17條分別定有明文。再汽車行駛於應繳費之公路，汽車所
    有人或駕駛人不依規定繳費，逾越舉發通知單上所載應到案
    期限60日以上，繳納罰鍰或逕行裁決處罰者，依道路交通管
    理事件統一裁罰基準及處理細則（下稱處理細則）第2 條第
    1 項所定之違反道路交通管理事件統一裁罰基準表（下稱基
    準表）規定，須處以4,500 元之罰鍰。
四、經查：
  (一)異議人所有之4602-DY 號自用小客車，於99年3 月14日18時
    54分許，行經國道一號汐止收費站北向第6 車道之電子收費
    （ETC ）車道，因故未能當場扣款成功，經遠通公司依查明
    之車籍資料，向該車所有人即異議人送達補繳通行費及作業
    處理費通知單，惟異議人未於催繳通知單上所載之繳費期限
    即99年6 月25日前完成繳納，經內政部警政署國道公路警察
    局第一警察隊汐止分隊值勤員警認異議人成立「汽車行駛於
    應繳費之公路不依規定繳費」之違規行為，掣發舉發單予以
    舉發，並將案件移由原處分機關裁處，原處分機關認事證明
    確，乃於99年11月3 日，依道路交通管理處罰條例第27條第
    1 項、違反道路交通管理事件統一裁罰基準及處理細則第41
    條、第43條、第44及第67條規定，以基監字第裁42-ZAP0213
    00號裁決書，裁處異議人罰鍰新臺幣4,500 元等事情，為異
    議人所不爭執，且有前引通行費補繳通知單暨送達證書影本
    （見本院卷第21-23 頁）、內政部警政署國道公路警察局公
    警局交字第ZAP-021300號舉發違反道路交通管理事件通知單
    暨送證書影本（見本院卷第24-25 頁）、交通部公路總局台
    北區監理所基隆監理站基監字第裁42-ZAP021300號違反道路
    交通管理事件裁決書暨送達證書影本（見本院卷第8-9 頁）
    、交通部公路總局臺北區監理所基隆監理站交通違規陳述單
    正本（見本院卷第11頁）、交通部臺灣區○道○○○路汐止
    收費站99年12月8 日高汐稽字第0990001873號函影本（見本
    院卷第12-13 頁）、同上收費站100 年1 月7 日高汐稽字10
    00000008號函影本（見本院卷第20頁）各1 份存卷可憑。
  (二)又處理違反道路交通管理事件，有關文書送達之程序，依行
    政程序法之規定；而不能依行政程序法第72條規定對應受送
    達人之住居所、事務所或營業所為之或對其他得會晤應受送
    達人之處所送達，亦無法依同法第73條將文書付與有辨別事
    理能力之同居人、受僱人或應送達處所之接收郵件人員時，
    得將文書寄存送達地之地方自治或警察機關，並作送達通知
    書2 份，1 份黏貼於應受送達人住居所、事務所、營業所或
    其就業處所門首，另1 份交由鄰居轉交或置於該送達處所信
    箱或其他適當位置，以為送達；由郵政機關為送達者，得將
    文書寄存於送達地之郵政機關，行政程序法第74條第1 項及
    第2 項亦分別規定甚明。復按行政機關依行政程序法而為文
    書之送達，專依該法律之規定，且該法並無準用民事訴訟法
    或刑事訴訟法關於寄存送達自寄存之日起10日生效規定之規
    定，是則文書合法寄存送達後，當自寄存之日起即時生效，
    並非於寄存之日起算10日生效，或自受送達人實際領取文書
    之日起生效（大法官會議釋字第667 號解釋意旨、臺灣高等
    法院暨所屬法院97年度法律座談會刑事類提案第42、43號參
    照）。查本件通行費補繳通知單，遠通公司係依查得之異議
    人車籍地即戶籍所在地「基隆市○○區○○路一段232 號」
    為郵務送達，因未獲會晤本人亦無受領文書之同居人、受僱
    人或應送達處所之郵件接收人員，而於99年6 月15日寄存送
    達在基隆17支郵局，有個人車籍資料查詢結果（見本院卷第
    19頁）及前引交通部臺灣區○道○○○路局委託遠通電收股
    份有限公司補繳通行費及作業處理費通知單暨送達證書等件
    影本可憑，依前揭行政程序法第74條第1 項、第2 項之規定
    及大法官會議解釋意旨，本件通行費補繳通知單於99年6 月
    15日寄存之日起即時生效，固堪認定。
  (三)惟按民法第20條第1 項之規定，依一定事實足認以久住之意
    思，住於一定之地域者，即為設定其住所於該地。顯見我國
    民法關於住所之設定，兼採主觀主義及客觀主義之精神，必
    須主觀上有久住一定地域之意思，客觀上有住於一定地域之
    事實，該一定之地域始為住所，故住所並不以登記為要件，
    戶籍登記之處所固得資為推定住所之依據，惟倘有客觀之事
    證，足認當事人已久無居住該原登記戶籍之地域，並已變更
    意思以其他地域為住所者，即不得僅憑原戶籍登記之資料，
    一律解為其住所。本件觀諸異議人提出購買基隆市○○區○
    ○路87之3號2樓房屋之建築改良物所有權買賣移轉契約書（
    訂約日期：99年4 月12日）影本及上址建物所有權狀（登記
    日期：99年5月4日）影本各1份，足見異議人確於99年4月12
    日訂立購買上址房屋之買賣契約，並於99年5月4日辦理所有
    權移轉登記，從而，異議人辯稱因購買上址房屋，而於99年
    4 、5 月間遷移至上址居住即非無稽，再徵諸異議人嗣於99
    年6 月22日將戶籍遷入上址，有異議人之戶役政連結作業系
    統1紙（見本院卷第17頁）存卷可查，可徵異議人於99年4、
    5月間遷入上址房屋居住時，主觀上即有久住上址之意思，
    故異議人於99年4、5月間遷徒至上址房屋居住時，即有以上
    址房屋為其住所之事實，即要堪認定。
  (四)依前認定，異議人之住所既於99年4 、5 月間已遷移至基隆
    市○○區○○路87之3 號2 樓，則上開補繳費通知單於99年
    6 月15日以寄存送達之方式向異議人車籍地即前戶籍地所在
    之「基隆市○○區○○路一段232 號」為送達，該送達即非
    合法，不生送達之效力，異議人自無從於補繳期限前補繳通
    行費，則其是否有「不依規定繳費」之違規行為，即屬不確
    定狀態，舉發單位尚無從為舉發，故本件應依法重新通知異
    議人補繳通行費，倘異議人逾補繳期限而未繳交，方可依道
    路交通管理處罰條例第27條第1 項之規定製單舉發，並追繳
    欠費。原處分機關未予究明上述高速公路通行費催繳通知及
    舉發通知單是否送達情節，即遽以裁罰，於法即有未合，原
    處分既有前開可議之處，自應予以撤銷，由原處分機關另為
    適法之處分。
據上論斷，應依道路交通事件處理辦法第19條，裁定如主文。
中    華    民    國    100     年    7   月    18    日
                      交通法庭法  官  劉桂金
以上正本證明與原本無異。
對於本件裁定如有不服，應於收受送達後5日內，向本院提出抗
告書狀，敘述抗告之理由，抗告於臺灣高等法院。
中    華    民    國   100    年    7     月    18    日
                              書記官  許元又